臺灣高等法院刑事判決
109年度上易字第913號
上  訴  人  
即  被  告  鄭榮豐


上列上訴人因違反毒品危害防制條例案件，不服臺灣士林地方法
院108年度審易字第2259號，中華民國109年3月20日第一審判決
（起訴案號：臺灣士林地方檢察署108年度毒偵字第1601號），
提起上訴，本院判決如下：
    主  文
原判決關於甲○○持有第二級毒品罪部分撤銷。
甲○○持有第二級毒品，累犯，處拘役肆拾日，如易科罰金，以新
臺幣壹仟元折算壹日。扣案之第二級毒品甲基安非他命壹包（驗
餘淨重零點壹伍捌伍公克，含包裝袋壹只）沒收銷燬。
其他上訴駁回。 
    犯罪事實
甲○○知悉甲基安非他命係毒品危害防制條例所規範之第二級毒
品，不得持有、施用，竟基於施用第二級毒品甲基安非他命之犯
意，於民國108 年8 月27日晚間8 時許，在其位於新北市○○區○○
路00號10樓之1之住處，以將甲基安非他命置入玻璃球內，燃燒
吸食其產生煙霧之方式，施用第二級毒品甲基安非他命。甲○○復
另行基於持有第二級毒品甲基安非他命之犯意，於同日晚間10時
許，在新北市○○區○○路000 號附近，以新臺幣1000元之對價，向
姓名、年籍不詳，自稱「施敏堯」之成年男子，購買甲基安非他
命1 包而持有之。嗣於同日晚間11時許，甲○○為員警攔檢盤查，
經甲○○同意後搜索其褲子左前方口袋，當場扣得甲基安非他命1 
包（淨重0.16公克)、 安非他命吸食器（含軟管、吸管與玻璃管
各1 支）1 組，嗣採集甲○○之尿液送驗，結果呈甲基安非他命與
安非他命陽性反應。
    理  由
一、上訴人即被告甲○○於本院準備程序、審理時均未到庭，惟稽
    之其所出具之上訴狀所示，可徵被告固坦認其有施用、持有
    甲基安非他命之事實，惟辯稱：我是從扣案之該包甲基安非
    他命取出甲基安非他命施用，先前於警詢、偵訊時係擔心遭
    到羈押，始才佯稱沒有施用扣案之甲基安非他命云云。經查
    ：
　㈠被告就其有施用、持有甲基安非他命之事實，於偵訊、原審
    審理時坦承不諱（偵卷第89頁，原審卷第54、59、60頁），
    且被告前開採集之尿液，送驗結果呈安非他命及甲基安非他
    命陽性反應，有台灣檢驗科技股份有限公司濫用藥物實驗室
    -台北108年9 月11日出具之濫用藥物檢驗報告、新北市政府
    警察局受採集尿液檢體人姓名及檢體編號對照表（檢體編號
    ：K0000000號）、勘察採證同意書（偵卷第29、33、75頁）
    在卷可稽；復被告遭扣得之白色晶體1 包（淨重0.1600公克
    ，驗餘淨重0.1585公克），經送鑑驗結果，確含有甲基安非
    他命之成分，亦有臺北農民總醫院108年10月15日毒品成分
    鑑定書（偵卷第95頁）附卷可參，並有前開安非他命吸食器
    扣案可資佐證，足徵被告之任意性自白核與事實相符。
　㈡徵諸被告於108年8月28日偵訊時供稱：扣案之甲基安非他命
    是我在昨天晚間10時許所購買的，還沒有施用等語；嗣於同
    年10月24日偵訊時供稱：我是在8月27日晚間8時許，在住處
    施用甲基安非他命，至於在同日晚間11時許為警查獲的該包
    甲基安非他命大約是在被查獲的前10分鐘買的，我確定我才
    剛買完沒有施用，並不是施用剩下來的，而是新買的等語；
    復於原審109年3月6日準備程序、審理時，均坦認起訴書所
    載之於108年8月27日晚間8時許施用甲基安非他命後，另於
    同日晚間10時許購入扣案之甲基安非他命等事實（偵卷第65
    、67、89頁，原審卷第54、59、60頁），可知被告迭於偵訊
    、原審準備程序及審理時，就前開扣案之甲基安非他命係另
    行購入，尚未施用之情，供述一致，核無瑕疵。審酌被告既
    坦認其有施用及持有甲基安非他命之舉，衡情豈有捏虛本次
    所施用之甲基安非他命是否取自扣案該包甲基安非他命之必
    要；甚者，參之檢察官於108年10月24日該次訊問時，尚數
    度向被告確認，被告仍堅稱確係施用甲基安非他命後始另行
    購入，足徵被告前揭供述之情非虛。
　㈢被告上訴以前詞置辯，固核與其前於原審109年2月7日準備程
    序時，所辯情節吻合（原審卷第46頁），惟參酌被告嗣於原
    審109年3月6日準備程序及審理時業已供認扣案之甲基安非
    他命係施用後始另行購入明確；甚者，施用毒品非屬重罪，
    且被告前已有多次施用毒品之前案紀錄，復未曾因施用毒品
    案件而經法院裁定羈押，此有本院被告前案紀錄表在卷可按
    （本院卷第29至83頁），則依被告前揭刑事程序之經歷，其
    又豈會誤認坦認施用扣案之甲基安非他命會遭羈押，因而曲
    意杜撰不實之情，被告該等辯詞，全然悖於情理，不足採信
    。是被告於108 年8 月27日晚間8 時許，在其前開住處施用
    甲基安非他命後，嗣於同日晚間10時許另行購入扣案之甲基
    安非他命之情，堪以認定。
　㈣從而，被告前揭犯行，事證明確，洵堪認定，應依法論科。
二、被告行為後，毒品危害防制條例第20條第3 項於109年1 月1
    5 日修正公布，並於同年7月15日生效施行。而修正前之20
    條第3項之規定為「依前項規定為觀察、勒戒或強制戒治執
    行完畢釋放後，五年後再犯第十條之罪者，適用本條前二項
    之規定。」，修正後之該條規定則為「依前項規定為觀察、
    勒戒或強制戒治執行完畢釋放後，三年後再犯第十條之罪者
    ，適用前二項之規定。」，可知修法後係將原規定之於觀察
    、勒戒或強制戒治執行完畢釋放後，若5年內再犯施用毒品
    罪，即應追訴處罰之規定，縮短為3 年，惟此屬訴追之要件
    ，核屬程序事項之變更，無須進行新舊法比較，應逕行適用
    裁判時之規定。惟於前揭法律修正前，若已符合修法前之「
    5年內再犯」之3 犯以上之情形，因已符合舊法時之訴追要
    件，基於法律之程序安定性，應認於此種情形下，不因法律
    修正而有更易。查被告前因施用毒品案件，經臺灣板橋地方
    法院（現更名為臺灣新北地方法院，下同）以95年度毒聲字
    第2136號裁定送勒戒處所施以觀察、勒戒後，認有繼續施用
    毒品傾向，再經同法院以96年度毒聲字第502 號裁定送戒治
    處所施以強制戒治，於96年12月31日執行完畢釋放，並由臺
    灣板橋地方法院檢察署（現更名為臺灣新北地方檢察署）檢
    察官以97年度戒毒偵字第94號為不起訴處分確定。復於97年
    間因施用毒品案件，經臺灣板橋地方法院以97年度簡字第42
    05號判決處有期徒刑5 月確定，此有本院被告前案紀錄表在
    卷可稽（本院卷第35至38、82頁）。是被告於觀察、勒戒、
    強制戒治執行完畢後，既旋於1 年內即再犯施用毒品罪，則
    其所為本件施用毒品犯行，均核非屬修正前、後之毒品危害
    防制條例第20條第3項所定「5年後再犯」、「3年後再犯」
    之情形，應予追訴、處罰。
三、論罪：
  ㈠按行為後法律有變更者，適用行為時之法律。但行為後之法
    律有利於行為人者，適用最有利於行為人之法律，刑法第 2
    條第1 項定有明文。查被告行為後毒品危害防制條例第11 
    條第2 項已於109 年1 月15 日修正公布，並於同年7月15 
    日生效施行。修正前毒品危害防制條例第11 條第2 項係規
    定「持有第二級毒品者，處二年以下有期徒刑、拘役或新臺
    幣三萬元以下罰金。 」，修正後毒品危害防制條例第11 條
    第2 項則規定「持有第二級毒品者，處二年以下有期徒刑、
    拘役或新臺幣二十萬元以下罰金。」，是經比較新舊法之結
    果，修正後毒品危害防制條例第11 條第2項之法定構成要件
    雖未變更，然其法定刑度已較修正前提高，準此，修正後毒
    品危害防制條例第11條第2 項並無較有利於被告之情形，依
    刑法第2 條第1 項前段之規定，應適用行為時即修正前毒品
    危害防制條例第11條第2 項之規定。
　㈡核被告所為，係犯毒品危害防制條例第10條第2 項之施用第
    二級毒品罪及修正前同條例第11條第2項之持有第二級毒品
    罪。被告施用甲基安非他命前持有之低度行為，為施用之高
    度行為所吸收，不另論罪。
　㈢被告前揭所犯施用第二級毒品、持有第二級毒品罪，其犯意
    各別、行為互殊，應予分論併罰。　
　㈣按刑法第47條第1 項規定：受徒刑之執行完畢，或一部之執
    行而赦免後，5 年以內故意再犯有期徒刑以上之罪者，為累
    犯，加重本刑至2分之1。主要著眼於犯罪行為人前既已受自
    由刑之執行，自當知所悔改，如執行完畢未久，又再故意犯
    罪，足見其對於刑罰反應力薄弱，故必須再延長其矯正期間
    ，藉此協助其重返社會，同時亦兼顧防衛的效果。惟對於刑
    法第47條第1 項規定，若不分情節，基於累犯者有其特別惡
    性及對刑罰反應力薄弱等立法理由，一律加重最低本刑，於
    不符合刑法第59條所定要件之情形下，致生行為人所受之刑
    罰超過其所應負擔罪責之個案，其人身自由因此遭受過苛之
    侵害部分，對人民受憲法第8 條保障之人身自由所為限制，
    不符憲法罪刑相當原則，牴觸憲法第23條比例原則，業經司
    法院釋字第775 號解釋在案。為避免發生上述罪刑不相當之
    情形，法院就該個案應依本解釋意旨，裁量是否加重最低本
    刑。至如何能避免發生「罪刑不相當」之情形，自應審酌犯
    罪行為人之前、後案之犯罪類型、行為態樣是否相同或類似
    ；前案執行完畢與後案發生之時間相距長短；前案是故意或
    過失所犯；前案執行是入監執行完畢，抑或易科罰金或易服
    社會勞動而視為執行完畢；前、後案對於他人生命、身體、
    財產等法益侵害情形如何等具體個案各種因素，再兼衡後案
    犯罪之動機、目的、計畫、犯罪行為人之年齡、性格、生長
    環境、學識、經歷、反省態度等情綜合判斷，以觀其有無特
    別惡性或對刑罰反應力薄弱而決定是否依累犯規定加重最低
    本刑（最高法院108年度台非字第176號判決參照）。查被告
    因施用第二級毒品案件，經臺灣新北地方法院以107 年度簡
    字第4366號判決處有期徒刑4 月確定、以107 年度簡字第55
    57號判決處有期徒刑6 月確定。上開2 案件嗣經同法院以10
    7 年度聲字第4460號裁定應執行有期徒刑8 月確定，甫於10
    8 年1 月2 日易科罰金執行完畢，有本院被告前案紀錄表在
    卷可按（本院卷第76、77頁），被告受徒刑之執行完畢，5 
    年以內故意再犯有期徒刑之前開2罪，均為累犯，衡酌被告
    已因施用毒品罪而經法院判刑並執行，與本案犯罪類型相同
    或近似，足見被告對刑罰之反應力薄弱，認被告本案犯行均
    依刑法第47條第1項規定加重其刑，並未悖於罪刑相當原則
    及比例原則，應均依刑法第47條第1項規定加重其刑。
四、原判決撤銷部分：
　㈠原審認被告持有第二級毒品罪證明確，予以論罪科刑，固非
    無見。惟查：被告行為後，毒品危害防制條例第11條第2 項
    已於109 年1 月15 日修正公布，並於同年7月15 日生效施
    行，原判決未及比較適用新舊法，尚有未洽。被告上訴主張
    ，其所持有而為警扣案之甲基安非他命係其本件所犯施用甲
    基安非他命犯行所用，固無理由，已如前述，惟原判決既有
    前開可議之處，應由本院予以撤銷改判。
　㈡爰審酌被告前已有多次施用毒品之前案紀錄案件，竟為圖施
    用，再行購入第二級毒品甲基安非他命並持有之，惟念及被
    告於購入後未及施用即為警查獲之犯罪情節，且其持有毒品
    之目的僅供己給施用，尚未對社會造成嚴重危害，兼衡被告
    之素行、持有之數量、時間，暨其於原審審理時所陳，其為
    高中畢業之智識程度、離婚、育有3名未成年子女、目前在
    電信公司工作之家庭、生活狀況等一切情狀，量處如主文第
    二項所示之刑，並諭知易科罰金之折算標準，
　㈢扣案之白色晶體1 包（淨重0.1600公克，驗餘淨重0.1585公
    克）確含有甲基安非他命之成分，已如前述，復為被告本案
    持有而遭查獲之毒品，不問屬於被告與否，應依毒品危害防
    制條例第18條第1 項前段規定，於被告所犯該次罪刑下宣告
    沒收銷燬之，另包裝前揭毒品之包裝袋，因與其內之毒品，
    難以析離，且無析離之實益與必要，應一併沒收銷燬之，至
    毒品送鑑耗損之部分，既已滅失，自無庸宣告沒收銷燬。
五、上訴駁回部分：　　
　　原審認被告施用第二級毒品罪證明確，適用毒品危害防制條
    例第10條第2 項，刑法第11條、第47條第1 項、第38條第2 
    項前段規定，審酌被告前曾因施用毒品案件，經法院裁定送
    觀察、勒戒、強制戒治及數次判決處刑後，甫於108 年1 月
    2 日執行完畢，又一時失慮，再犯本件施用第二級毒品甲基
    安非他命犯行，足認其戒絕毒品之意志不堅，定力不足，惟
    念及其犯後已知坦承犯行，並考量其施用第二級毒品甲基安
    非他命之犯行乃自戕之行為，尚未危害他人，暨其為高中畢
    業之智識程度、離婚、育有3名未成年子女、在電信公司工
    作之生活狀況等一切情狀，量處有期徒刑7月。並說明：扣
    案之吸食器1 組（含軟管、吸管與玻璃管各1 支），為被告
    所有，且為被告本件施用第二級毒品犯行所用之物，業據被
    告於原審審理時供承在卷，是依刑法第38條第2 項前段規定
    ，將扣案之吸食器1 組（含軟管、吸管與玻璃管各1 支）於
    被告該次犯行項下宣告沒收之。核其認事用法俱無違誤，量
    刑及沒收尚屬允當。被告上訴主張，其本次即係自前開扣案
    之甲基安非他命取出施用，原審認定有誤云云，為無理由，
    已據本院詳述如前，是被告上訴無理由，應予駁回。
六、被告經合法傳喚，無正當理由不到庭，爰不待其陳述逕行判
    決。 　　　
據上論斷，應依刑事訴訟法第371條、第369條第1項前段、第364
條、第368條、第299 條第1項前段，修正前毒品危害防制條例第
11條第2 項，毒品危害防制條例第18條第1 項前段，刑法第2條
第1項前段、第11條、第47條第1 項、第41條第1 項前段，判決
如主文。
本案經檢察官翁珮嫻到庭執行職務。
中　　華　　民　　國　　109 　年　　7 　　月　　22　　日
                  刑事第二十五庭審判長法　官  宋松璟
                                      法　官  黃翰義
                                      法　官  陳彥年
以上正本證明與原本無異。
不得上訴。
                                      書記官  彭秀玉
中　　華　　民　　國　　109 　年　　7 　　月　　22　　日
附錄：本案論罪科刑法條全文
修正前毒品危害防制條例第11條
持有第一級毒品者，處3年以下有期徒刑、拘役或新臺幣5萬元以
下罰金。
持有第二級毒品者，處2年以下有期徒刑、拘役或新臺幣3萬元以
下罰金。
持有第一級毒品純質淨重十公克以上者，處1年以上7年以下有期
徒刑，得併科新臺幣1百萬元以下罰金。
持有第二級毒品純質淨重二十公克以上者，處6月以上5年以下有
期徒刑，得併科新臺幣70萬元以下罰金。
持有第三級毒品純質淨重二十公克以上者，處3年以下有期徒刑
，得併科新臺幣30萬元以下罰金。
持有第四級毒品純質淨重二十公克以上者，處1年以下有期徒刑
，得併科新臺幣10萬元以下罰金。
持有專供製造或施用第一級、第二級毒品之器具者，處1年以下
有期徒刑、拘役或新臺幣1萬元以下罰金。